【裁判字號】    97,消債更,42
【裁判日期】    971031
【裁判案由】    更生事件
【裁判全文】
臺灣板橋地方法院民事裁定            97年度消債更字第42號
聲  請  人  甲○○
上列聲請人因消費者債務清理事件，聲請更生及保全處分，本院
裁定如下：
    主  文
更生及保全處分之聲請均駁回。
聲請程序費用由聲請人負擔。
    理  由
一、按債務人與金融機構協商成立者，不得聲請更生或清算，但
    因不可歸責於己之事由，致履行顯有重大困難者，不在此限
    ；本條例施行前，債務人依金融主管機關協調成立之中華民
    國銀行公會會員辦理消費金融案件無擔保債務協商機制與金
    融機構成立之協商，準用前項之規定，消費者債務清理條例
    第151 條第5 項、第6 項分別定有明文。是債務清償方案成
    立後，固由債務人按其條件履行，惟需於其後發生情事變更
    ，在清償期間收入或收益不如預期，致該方案履行困難甚或
    履行不能，因不可歸責於己，始能聲請更生或清算。此項規
    定旨在避免債務人任意毀諾已成立之協商，濫用更生或清算
    之裁判上債務清理程序，蓋以債務清償方案係經當事人行使
    程序選擇權所為之債務清理契約，債務人應受該成立之協議
    所拘束。債務人既已與金融機構協商成立，如認該協商方案
    履行有其他不適當情形，自仍應再循協商途徑謀求解決。次
    按，聲請更生或清算不合程式或不備其他要件者，法院應以
    裁定駁回之，但其情形可以補正者，法院應定期間先命補正
    ，復為同條例第8 條所明定。
二、本件聲請意旨略以：聲請人於消費者債務清理條例施行前，
    曾依照中華民國銀行公會會員辦理消費金融案件無擔保債務
    協商機制，與最大債權金融機構華泰商業銀行成立協商，約
    定聲請人自民國95年9 月起，分60期，每月清償新臺幣（下
    同）23,557元，至全部清償為止，惟當時月收入僅30,000元
    ，無法支應生活最低支出，仍努力籌款償還直到96年7 月因
    失業而無力繼續繳納始毀諾，嗣於97年7 月方尋獲新工作，
    且協商當時僅部份債權人參與協商，債權人就協商之債權全
    然未為讓步，所達成之協商條件亦僅對債權人有利，致扣除
    必要生活費用後，除無法依協商條件清償外，更無餘額清償
    未列入協商之債權，此係屬不可歸責於己之事由所致，爰聲
    請裁定准予更生等語。
三、查本件聲請人主張其於消費者債務清理條例施行前，曾依照
    中華民國銀行公會會員辦理消費者金融案件無擔保債務協商
    機制，與最大債權金融機構華泰商業銀行成立協商，約定聲
    請人自95年9 月起，分60期，每月清償23,557元，至全部清
    償為止等情，業據其提出協議書影本及無擔保債務還款計劃
    各1 份為證，且觀諸其提出之財團法人金融聯合徵信中心債
    權人清冊中「是否曾參與銀行公會債務協商」欄註記「Y 」
    一節亦明。準此，本件聲請人依上開協商機制與最大債權金
    融機構協商成立後，再向本院聲請更生，尚須符合「不可歸
    責於己之事由致履行顯有重大困難」之要件，方為適法。
四、次查聲請人雖主張協商當時僅部份債權人參與協商，且債權
    人就協商之債權全然未為讓步，以致其每月收入扣除必要生
    活費用後，並無法清償協商金額，其雖仍努籌款償還，惟其
    於96年7 月間失業而無力繼續繳納始毀諾等語。然而：
  (一)依聲請人提出之財產及收入狀況說明書、97年8 月28日民事
    陳報狀所載，其於協商當時每月收入約30,000元，扣除其每
    月實際支出9,166 元，每月僅餘20,834元【計算式：30,000
    －9,166 ＝20,834】，固略低於其依上開協商機制與最大債
    權金融機構華泰商業銀行協商還款之金額23,557元；然聲請
    人自陳其自協商成立時起，已持續繳納協商金額共10期，迄
    至96年7 月始停止繳款等情明確，並提出郵政跨行匯款申請
    書影本10紙為憑，顯見其收入並非無法負擔上開協商金額及
    支應其生活開銷。至聲請人雖主張其於96年7 月間因失業而
    無力繼續依協商內容履行等語，惟其並未提出任何失業證明
    ，亦未釋明其失業係出於非自願性或有不可歸責於己之具體
    事由，自不足採信。
  (二)又聲請另主張協商當時僅部份債權人參與協商，且債權人就
    協商之債權全然未為讓步等語。惟觀諸聲請人提出之債權人
    清冊以及財團法人金融聯合徵信中心債權人清冊暨無擔保債
    務還款計畫書，其於聲請本件更生時所列各債權金融機構，
    均已參與95年間之共同協商，而其復未具體指明除依上開協
    商內容協議還款之金額外，尚須負擔其他債務之清償，是其
    主張另須清償未列入協商之債權等語，即難逕信為真。況且
    ，聲請人依前揭協商機制與最大債權金融機構協議之債務清
    償方案，係經當事人行使程序選擇權所為之債務清理契約，
    其自應受該成立之協議所拘束，職是，聲請人既無法舉證證
    明其於協商成立後另有收入減少或支出增加等情事變更之實
    ，僅以債權人就協商之債權全然未為讓步為由，即單方面拒
    不依協商內容履行，顯難認為有何不可歸責於己之事由存在
    。
  (三)再者，聲請人聲請本件更生時，併於財產及收入狀況說明書
    內列載每月須支付其父吳天龍及其母陳夏玲之扶養費各5,00
    0 元等語。惟依民法第1117條第1 項規定，受扶養權利者，
    以不能維持生活而無謀生能力者為限；而同條第2 項僅規定
    ，前項無謀生能力之限制，於直系血親尊親屬不適用之。是
    直系血親尊親屬，如能以自己財產維持生活者，自無受扶養
    之權利；易言之，直系血親尊親屬受扶養之權利，仍應受「
    不能維持生活」之限制規定（最高法院62年度第2 次民庭庭
    推總會議決議參照）。觀諸聲請人提出其母陳夏玲及其父吳
    天龍之全國財產稅總歸戶財產查詢清單以及95年度、96年度
    綜合所得稅各類所得資料清單，其父母於上開年度皆有所得
    收入，其母名下並有在臺北縣樹林巿轄內之房屋、土地各1
    筆及田賦3 筆，且該房地之公告現值合計高達9,879,027 元
    ，尚難認有何不能維持生活而須聲請人扶養之情事；況且，
    縱聲請人確須支出上開扶養費用，然其於95年間與最大金融
    機構協商時，即應預料該筆支出而將其考量於還款能力中，
    是此並無情事變更之情形，亦難以構成協商成立後有不可歸
    責於己致履行顯有重大困難之事由。
五、綜上所述，本件聲請人既無不可歸責於己致履行有重大困難
    之事由，而向本院聲請更生，應屬聲請更生之要件不備，且
    上開欠缺又屬無從補正，依首揭條文之意旨，自應駁回其更
    生之聲請。又本件更生之聲請既遭駁回，則聲請人保全處分
    之聲請即失所附麗，應併予駁回，爰裁定如主文。
中    華    民    國    97    年    10    月    31    日
                  民事第三庭    法  官  王瑜玲
上為正本係照原本作成
如不服本裁定，應於裁定送達後10日內，以書狀向本院提出抗告
，並繳納抗告費新臺幣1,000 元。
中    華    民    國    97    年    10    月    31    日
                                書記官  黃美雲


司法院資訊處製作；財團法人民間司法改革基金會備份。
